【裁判字號】    98,台上,7676
【裁判日期】    981217
【裁判案由】    妨害自由等罪
【裁判全文】
最高法院刑事判決            九十八年度台上字第七六七六號
上 訴 人  甲○○
          乙○○
上列上訴人等因妨害自由等罪案件，不服台灣高等法院高雄分院
中華民國九十八年六月三十日第二審判決（九十七年度上訴字第
一五四０號，起訴案號：台灣高雄地方法院檢察署九十三年度偵
字第一八三七０號），提起上訴，本院判決如下：
    主  文
原判決關於甲○○、乙○○剝奪人行動自由部分均撤銷，發回台
灣高等法院高雄分院。
    理  由
本件原判決認定上訴人甲○○不滿其附表一編號３之人頭保戶尤
麗文私下與國泰人壽保險股份有限公司（下稱國泰人壽公司）達
成理賠協議，並領走保險理賠金新台幣（下同）十萬元，竟與另
上訴人乙○○及馮立誠、馮贊興（一審法院通緝中）基於剝奪尤
麗文行動自由之犯意聯絡，於民國九十二年八月二十五日，由馮
贊興、馮立誠兄弟二人在高雄市鹽埕區尤麗文住處將其攔住後，
甲○○朝尤麗文臉部打一巴掌，並以背心夾克甩打其臉部及身體
，向尤麗文表示「私下向國泰人壽公司領取之保險金十萬元拿出
來，要不然押妳去彰化找你家人解決」等語，乙○○則在旁助勢
「今天不處理好，就把你抓去埋起來」等語，致尤麗文心生畏懼
，隨後上訴人等二人即強押尤麗文坐上甲○○駕駛之Ｓ３－８９
１２號自用小客車，將其載往同市○○路二五七號「順隆當舖」
，馮贊興、馮立誠則騎機車緊跟在後，途中乙○○又向尤麗文表
示「要不是你是女生，就把你丟到高雄港，若不還錢，就把你埋
到後山」等語，嗣抵達上開當舖，甲○○再以腳踹尤麗文大腿二
下，同時徒手朝其臉部毆打，乙○○則用「幹你娘」字眼予以辱
罵，逼迫尤麗文行無義務之事，簽立共計金額三十八萬元之本票
十張作為擔保等情。因而撤銷第一審關於上訴人等二人該部分科
刑之判決，經比較刑法之新舊規定後，改判均論處上訴人等二人
共同犯剝奪他人行動自由罪刑。固非無見。
惟查：(一)刑法第三百零二條第一項及第三百零四條第一項之罪，
其所保護之法益均為被害人之自由，而非法剝奪人之行動自由，
仍不外以強暴脅迫為手段，其罪質本屬相同，然第三百零二條第
一項之法定刑，既較第三百零四條第一項為重，則以非法剝奪人
之行動自由為方法，縱其目的在使人行無義務之事，仍應逕依刑
法第三百零二條第一項論罪，並無適用第三百零四條第一項之餘
地。原判決就上開事實，認上訴人等二人係犯刑法第三百零二條
第一項及第三百零四條第一項之罪，二罪間有修正前刑法第五十
五條牽連犯關係，應從一重依非法剝奪人之行動自由罪處斷（見
原判決第十一頁），其法律之適用，難謂允當，應有判決適用法
則不當之違法。(二)恐嚇取財與強盜罪，同以意圖為自己或第三人
不法所有為主觀違法要件，其所異者，在實行之手段不同，恐嚇
取財罪，係以將來害惡通知被害人，使其生畏怖心，強盜罪則以
目前危害，或施用強暴、脅迫等不正方法至使不能抗拒。除在程
度上不同外，尤應以被害人已否喪失意思自由為區別標準。依原
判決事實欄三所載，上訴人等二人與馮立誠、馮贊興係因不滿尤
麗文私下與國泰人壽公司達成協議，領走十萬元理賠金，乃於上
開時、地，將尤女強押至「順隆當舖」，其間除予以毆打、辱罵
外，並出言以加害生命之事脅迫，令其簽發面額共三十八萬元之
本票交付等情，則尤女與國泰人壽公司達成協議，所取得之理賠
金僅為十萬元，乃上訴人等二人與馮立誠、馮贊興予以強押、脅
迫，何以令其簽發超出該金額甚多之三十八萬元本票交付？渠等
對該本票金額超額部分，主觀上是否已有不法所有意圖？如是，
而尤麗文既遭上訴人等二人與馮立誠、馮贊興強押至「順隆當舖
」，人身自由已受剝奪，上訴人等二人復分別予以毆打及出言以
加害生命脅迫，衡情尤女之簽發本票交付，似係在意思自由已遭
壓抑，達於不能抗拒程度下所為。此由尤麗文於第一審審理時到
庭結證，就審判長訊以「是否同意簽發三十幾萬元本票？」時，
答稱「他們（指上訴人等二人與馮立誠、馮贊興）人多，我沒簽
無法離開」等語亦明（見一審卷第四十三頁）。則上訴人等二人
與馮立誠、馮贊興此部分所為，是否應成立強盜罪，非無再加辨
明之必要。職是，上訴人等二人與馮立誠、馮贊興就該本票金額
超額部分，主觀上有否不法得財之犯意，事關渠等所應成立罪名
之認定，基於公平正義之維護，自有詳加調查、審認必要，原審
未為此必要調查，遽認所為僅成立非法剝奪人行動自由罪，其證
據調查職責仍嫌未盡。以上，或係上訴人等二人上訴意旨所指摘
，或為本院得依職權調查之事項，應認原判決關於上訴人等二人
剝奪人行動自由罪部分，均有撤銷發回更審之原因。原判決不另
諭知無罪部分，基於審判不可分之原則，併予發回。至原判決關
於上訴人等二人詐欺取財部分，係撤銷第一審該部分科刑之判決
，改判依修正前即行為時牽連犯規定，從一重論處上訴人共同犯
連續詐欺取財罪刑。此核屬刑事訴訟法第三百七十六條第四款所
定不得上訴第三審之案件，既經二審判決，即告確定，並經原審
法院於判決後，將之逕送執行在案，上訴意旨就此已確定送執行
部分，再事爭執，本院對之不另贅述，附此敘明。
據上論結，應依刑事訴訟法第三百九十七條、第四百零一條，判
決如主文。
中    華    民    國  九十八  年   十二   月   十七   日
                      最高法院刑事第十二庭
                          審判長法官  黃  一  鑫
                                法官  張  春  福
                                法官  林  勤  純
                                法官  李  錦  樑
                                法官  陳  國  文
      本件正本證明與原本無異
                                      書  記  官
中    華    民    國  九十八  年   十二   月  二十四  日
                                                      Q


司法院資訊處製作；財團法人民間司法改革基金會備份。
